【裁判字號】    90,判,2461
【裁判日期】    901220
【裁判案由】    水污染防治法
【裁判全文】
最  高  行  政  法  院  判  決                    九十年度判字第二四六一號
    原      告  全染企業有限公司
    代  表  人  甲○○
    被      告  臺北縣政府
    代  表  人  蘇貞昌
右當事人間因水污染防治法事件，原告不服行政院環保署中華民國八十八年十一月二
十三日八八環署訴字第七○九九○號再訴願決定，提起行政訴訟。本院判決如左︰
    主  文
原告之訴駁回。
訴訟費用由原告負擔。
    事  實
緣原告於臺北縣新莊市○○○路七十七之十三號設置違章工廠從事染整加工業務，該
廠所排放廢水，經行政院環境保護署督察大隊於民國（下同）八十六年十二月十八日
派員前往稽查採樣，檢驗結果未符放流水標準，案由被告據以裁處罰鍰並通知限期八
十七年二月二十五日前完成改善，同時說明應於期限屆滿前檢具符合放流水標準之證
明文件報請查驗，否則視為未完成改善，將自期限屆滿之翌日起按日連續處罰，原告
於期限內報請查驗，惟經臺北縣政府環境保護局於八十七年三月六日派員複查，採樣
檢驗結果仍未符合放流水標準，乃認定原告未完成改善，依法自查驗日即八十七年三
月六日起執行按日連續處罰至八十七年三月二十四日止（原告於八十七年三月二十四
日檢具符合放流水標準證明文件送達被告），於翌日起暫停開具處分書，每日各處新
台幣（下同）六萬元罰鍰，原告不服提起訴願，經原決定機關八十七年八月五日八七
府訴一字第一六二三八六號訴願決定：「原處分撤銷，由原處分機關另為處分。」嗣
被告改以原告公司負責人甲○○為處分對象，重新開立處分書。甲○○復提起訴願，
亦經原決定機關以八十八年一月二十七日八八府訴三字第一四四五○四號訴願決定將
原處分撤銷，責由被告另為處分。本件被告第三度開具處分書，仍維持相同之處分（
八十八北府環三（污水）字第二○九一三－二○九三一號），原告仍未甘服，循序提
起訴願、再訴願遞遭駁回，遂向本院提起行政訴訟。茲摘兩造訴辯意旨如次：
原告起訴意旨略謂：一、原處分及歷次訴願決定顯違反比例原則：查臺北縣政府環保
局人員於八十七年三月六日至原告工廠實施查驗取樣時，雖原告公司代表人甲○○於
事業水污染稽查紀錄簽名，惟該日查驗人員當場進行之查驗項目僅為「水溫」及「PH
值」二項，且該二項經當場查驗結果符合標準，甲○○方於事業水污染稽查紀錄上簽
名。至於另二項檢測項目「C0D，即化學需氧量」、「BOD，即生物需氧量」則係由查
驗人員取樣攜回檢驗。惟被告卻遲至八十七年三月十九日始通知原告檢測結果，期間
從無任何連絡，且原告於接獲被告限期改善之通知後，旋即完成改善並委託經行政院
環境保護署認可之台灣檢驗科技股份有限公司進行檢驗，並依該公司之檢測結果亦顯
示原告工廠排水已符合放流水標準，是在被告未通知檢測結果前，原告實無從知悉其
檢測結果為不合格。易言之，惟賴被告儘早通知，原告方能早日採取改善措施。然如
上所陳，被告竟遲至八十七年三月十九日方以電話通知原告檢驗不合格，顯然行政單
住有所遲延。既然遲未通知之責任非關原告，則因被告遲延通知，致原告不知先前之
改善未能發揮功用，而即時採取必要措施，此種行政機關之疏失，殊不能轉嫁於原告
，而逕對原告為處罰。從而原處分機關自查驗日起即對原告按日連續科處罰鍰直至八
十七年三月二十三日止（原告於三月二十四日接獲處分書），自有違比例原則，而屬
違法。二、原處分及歷次訴願決定顯違反公平原則：按水污染防治法施行細則第六十
四條雖規定：「本法第三十八條、．．．所稱按日連續處罰，其起算日依左列規定：
．．．二、於改善期限屆滿前，檢具符合放流水標準或其他規定之證明文件，向主管
機關報請查驗，經主管機關於改善期限屆滿前進行查驗，認其未完成改善者，自改善
期限屆滿之翌日起算；主管機關於改善期限屆滿後進行查驗，認其未完成改善者，自
查驗日起算。」然此一起算日之規定，尚非公允。因水污染防治法第三十八條之所以
規定按日連續處罰，係處罰不為改善之行為，若已為改善，自無再加以處罰之餘地。
至於查驗後發現其結果仍不符放流水標準，而認尚未完成改善，依法須加以處罰者，
亦應自通知受處分單位查驗結果時，始得予以處罰。蓋受處分單未既曾進行改善，並
認已達改善效果，則在主管機關通知查驗結果前，受處分單位殊無可能知悉其改善未
發生應有效果，進而再為改善，是該施行細則溯及查驗日起按日科處罰鍰，即有失公
允並違反水污染防治法第三十八條規定之立法精神。尤有甚者，如本件情形，被告於
八十七年三月六日來廠採取水樣後，卻遲至八十七年三月十九日始通知查驗結果仍不
符放流水標準，此一期間較諸民間檢測公司已嚴重遲誤（按民間檢測公司檢測期間快
則一天，最慢不超過五天），然因被告之行政效率不彰，未及時通知原告再為改善，
原告卻因此須額外繳付鉅額罰款，亦即原告就行政機關之遲延責任，仍須負責，寧有
是理。從而，被告援引水污染防治法施行細則第六十四條之規定自查驗日起按日連續
科罰，自有違公平原則，且違反水污染防治法第三十八條之規定。綜上所陳理由，歷
次訴願決定及原處分機關之處分顯已違法，而侵害原告之財產權，為此狀請鈞院鑒核
，依法判決均予撤銷，用保原告之權利等語。
被告答辯意旨略謂：一、理由：按「事業．．．排放廢（污）水於地面水體者，應符
合放流水標準。」「違反第七條第一項規定．．．按日連續處罰。．．．」為水污染
防治法第七條第一項及第二一十八條所明定。又「本法第三十八條．．．自查驗日起
算。」「事業或污水下水道．．．停止按日連續處罰」同法施行細則第六十四條第二
款、第六十五條第一、二項定有明文。原告雖於期限內檢具符合放流水標準之證明文
件報請查驗，惟經被告於八十七年三月六日複查，採樣檢驗結果：化學需氧量四五八
毫克＼公升，未符「放流水標準」所定限值（化學需氧量一○○毫克＼公升）被告乃
認定原告未完成改善，依法執行按日連續處罰，故原處分並無違法或不當。二、按事
業排放廢水不符放流水標準經通知限期改善，期限屆滿後，是否完成改善係以行政機
關之查驗結果為認定之依據，事業於改善期限屆滿前，檢具符合放流水標準之檢測報
告報請行政機關查驗，僅為履行法定之一項改善義務，並非得據此即認定業已完成改
善。查原告所排放廢水於改善期限屆滿後之八十七年三月六日，經被告稽查採樣，仍
未符放流水標準，足認原告未真正改善完妥，則被告依前揭水污染防治法施行細則第
六十四條第二款後段規定，據以執行按日連續處罰，於法有據。三、原告訴稱本案於
八十七年三月六日採樣，何以至八十七年三月十九日始電話通知檢驗結果，意味被告
未即時予以通知，然按行政院環境保護署八十二年十月七日八二環署檢字第四三九○
六號公告水質檢測方法總則之「各種檢驗項目的採樣及保存方法」所示，檢驗項目：
化學需氧量：最長保存期限：七天。被告所進行之採樣及檢測皆係依行政院環境保護
署所公告之規定執行；本案於八十七年三月六日夜間採樣，於八十七年三月十二日進
行檢驗（其廢水水樣混濁）既未超過七天期限。（三月七日、三月八日為週六日休假
）。四、被告所屬環境保護局人員在前述日期實施查驗取樣時已會同原告代表人甲○
○並予上述事業水污染稽查記錄表中簽名，足見其知曉該日查驗結果涉及按日連續處
罰，原告自可適時查問被告所屬相關人員檢測結果，其未查詢遭拒即逕行指摘被告延
遲檢測及遲未通知其檢測結果致其未能早日採取改善措施，顯屬強詞。又原告訴稱，
複檢不合格，其起算日應自通知原告時起算云云，於水污染防治法施行細則第六十四
條已明文規定，按日連續處罰之起算日為「查驗日」。綜上論結，原告之訴顯無理由
請依法駁回其訴訟等語。
    理  由
一、按「事業．．．排放廢（污）水於地面水體者，應府合放流水標準。」「違反第
七條第一項規定．．．處新臺幣六萬元以上六十萬元以下罰鍰，並通知限期改善，屆
期仍未完成改善者，按日連續處罰。．．．」為行為時水污染防治法第七條第一項及
第三十八條所明定。又「本法第三十八條．．．所稱按日連續處罰，其起算日依左列
定．．．二於改善期限屆滿前，檢具符合放流水標準或其他規定證明文件向主管機關
報請查驗，．．．主管機關於改善期限屆滿後進行查驗，認其未完成改善者，自查驗
日起算。」「事業或污水下水道系統於本法第三十八條．．．按日連續處罰中，經完
成改善，並檢具符合放流水標準或其他規定證明文件送達主管機關之翌日起，暫停開
具處分書，經主管機關查驗結果未符合規定者，自前項暫停開具處分書日起，再行開
具處分書，繼續按日連續處罰；其經主管機關查驗符合規定者，自前項暫停開具處分
書日起，停止按日連續處罰。」同法施行細則第六十四條第二款、第六十五條第一、
二項定有明文。二、本件原告從事印染業務，該廠所排廢水，經行政院環境保護署督
察大隊，於八十六年十二月十八日派員稽查採樣，檢驗結果未符放流水標準（印染整
理業化學需氧量一○○毫克＼公升）被告據以裁處罰鍰新臺幣六萬元，並通知限期八
十七年二月二十五日前完成改善，同時說明應於期限屆滿前檢具符合放流水標準之證
明文件報請查驗，否則視為未完成改善，將自期限屆滿之翌日起按日連續處罰。原告
於八十六年十二月三十日檢具水污染防治改善完成報告書報請查驗，惟經被告所屬環
境保護局於八十七年三月六日晚上派員採樣，檢驗結果仍未符合放流水標準（不合格
項目：化學需氧量四五八毫克＼公升），被告遂自查驗日八十七年三月六日起至八十
七年三月二十四日（原告於八十七年三月二十四日再行檢具合格之水質證明書報請查
驗），按日連續處以罰鍰每日新臺幣六萬元，與前揭規定尚無不合。三、原告不服，
循序提起行政爭訟，起訴意旨詳如事實欄所載，要旨略謂：(一)原處分及歷次訴願決定
顯違反比例原則。臺北縣政府環保局人員於八十七年三月六日至原告工廠實施查驗取
樣時，雖原告公司代表人甲○○於事業水污染稽查紀錄簽名，惟該日查驗人員當場進
行之查驗項目僅為「水溫」及「PH值」二項，且該二項經當場查驗結果符合標準，甲
○○於事業水污染稽查紀錄上簽名。至於另二項檢測項目「C0D ，即化學需氧量」、
「BOD ，即生物需氧量」則係由查驗人員取樣攜回檢驗。惟被告卻遲至八十七年三月
十九日始通知原告檢測結果，期間從無任何連絡，且原告於接獲被告限期改善之通知
後，旋即完成改善並委託經行政院環境保護署認可之台灣檢驗科技股份有限公司進行
檢驗，並依該公司之檢測結果亦顯示原告工廠排水已符合放流水標準，是在被告未通
知檢測結果前，原告實無從知悉其檢測結果為不合格。易言之，惟賴被告儘早通知，
原告方能早日採取改善措施。然如上所陳，被告竟遲至八十七年三月十九日方以電話
通知原告檢驗不合格，顯然行政單住有所遲延。既然遲未通知之責任非關原告，則因
被告遲延通知，致原告不知先前之改善未能發揮功用，而即時採取必要措施，此種行
政機關之疏失，殊不能轉嫁於原告，而逕對原告為處罰。從而被告自查驗日起即對原
告按日連續科處罰鍰直至八十七年三月二十三日止（原告於三月二十四日接獲處分書
），自有違比例原則，而非適法。(二)原處分及歷次訴願決定顯違反公平原則：按水污
染防治法施行細則第六十四條雖規定：「本法第三十八條、．．．所稱按日連續處罰
，其起算日依左列規定：．．．二、於改善期限屆滿前，檢具符合放流水標準或其他
規定之證明文件，向主管機關報請查驗，經主管機關於改善期限屆滿前進行查驗，認
其未完成改善者，自改善期限屆滿之翌日起算；主管機關於改善期限屆滿後進行查驗
，認其未完成改善者，自查驗日起算。」然此一起算日之規定，尚非公允。良以．．
．水污染防治法第三十八條規定之按日連續處罰，係處罰不為改善之行為，若已為改
善，自無再加以處罰之餘地。至於查驗後發現其結果仍不符放流水標準，而認尚未完
成改善，依法須加以處罰者，亦應自通知受處分單位查驗結果時，始得予以處罰。蓋
受處分單未既曾進行改善，並認已達改善效果，則在主管機關通知查驗結果前，受處
分單位殊無可能知悉其改善未發生應有效果，進而再為改善，是該法條溯及查驗日起
按日科處罰鍰，即有失公允。尤有甚者，如本件情形，被告於八十七年三月六日來廠
採取水樣後，卻遲至八十七年三月十九日始通知查驗結果仍不符放流水標準，此一期
間較諸民間檢測公司已嚴重遲誤（按民間檢測公司檢測期間快則一天，最慢不超過五
天），然因被告之行政效率不彰，未及時通知原告再為改善，原告卻因此須額外繳付
鉅額罰款，亦即原告就行政機關之遲延責任，仍須負責，寧有是理。從而，被告自查
驗日起按日連續科罰，自有違公平原則，而毋庸疑等語。四、經查：(一)本件原告從事
印染整理業，排放廢水曾經行政院環境保護署督察大隊於八十六年十二月十八日派員
稽查採樣，檢驗結果未符放流水標準，案由被告據以裁處罰鍰新臺幣六萬元罰鍰，並
以八十七年一月二十日八七北府環三字第六三九一號函通知原告限期於八十七年二月
二十五日前完成改善，同時說明應於期限屆滿前檢具符合放流水標準之證明文件報請
查驗，否則視為未完成改善，將自期限屆滿之翌日起按日連續處罰。原告雖於限期內
檢具符合放流水標準證明文件報請查驗，惟經被告於八十七年三月六日派員複查，採
樣檢驗結果：化學需氧量四五八毫克＼公升，未符「放流水標準」所定限值（印染整
理業化學需氧量一○○毫克＼公升），被告乃認定原告未完成改善，依法自查驗日八
十七年三月六日起執行按日連續處罰至八十七年三月二十四日止（八十七北府環三（
污水）字第○二○九一三－○二九三一號等十九件處分書），並於翌日起停止處罰，
每日各處新臺幣六萬元罰鍰（十九件合計新臺幣一百一十四萬元），有事業水污染稽
查記錄、水質檢驗結果報告表及處分書影本附原處分卷可稽，事證明確。(二)按事業排
放廢水不符放流水標準經通知限期改善，期限屆滿後，是否完成改善，係以主管機關
之查驗結果為認定之依據，事業於改善期限屆滿前，檢具符合放流水標準之檢測報告
請主管機關查驗，僅為履行法定之一項改善義務，並非得據此即認定業已完成改善。
本件原告所排放廢水，於改善期限屆滿後之八十七年三月六日，經臺北縣政府環境保
護局以無預警之隨機性稽查採樣，檢驗結果仍未符放流水標準，足認原告未真正改善
完妥，則被告依前揭水污染防治法施行細則第六十四條第二款後段規定，據以自查驗
日（八十七年三月六日）起執行按日連續處罰，於法尚無不合。(三)至於按日連續處罰
之停止日，乃依照前揭水污染防治法施行細則第六十五條規定而認定。臺北縣政府環
境保護局於八十七年三月六日採樣，於八十七年三月十六日完成原告廢水檢驗報告之
製作，判定不符放流水標準，於八十七年三月十九日將該稽查結果以電話通知原告，
原告於八十七年三月二十四日再行檢具水污染防治改善完成報告書報請查驗，並經臺
北縣政府環境保護局於八十七年四月一日派員複查採樣，檢驗結果符合放流水標準，
被告自八十七年三月二十五日起停止按日連續處罰，與前揭規定並無不合。(四)原告排
放廢水，自應符合放流水標準，經被告查獲不符合放流水標準，應隨即改善，被告既
已限期原告於八十七年二月二十五日前完成改善，原告自應依限期內改善，如確已完
成改善，臺北縣政府環境保護局於八十七年三月六日之採樣送檢，理應符合放流水標
準，惟檢驗結果仍不符合放流水標準，益證原告未完成改善，被告自八十七年三月六
日起執行按日連續處罰，並非無據。原告指稱被告違反比例原則、公平原則之詞顯與
事實不符，均不足採。綜上所述，原處分於法並無不合，訴願決定及再訴願決定遞予
維持，尚無違誤，原告起訴意旨經查無理由，應予駁回。
據上論結，本件原告之訴為無理由，爰依行政訴訟法施行法第二條、行政訴訟法第九
十八條第三項前段，判決如主文。
中    華    民    國      九十      年      十二      月     二十       日
                    最 高 行 政 法 院  第 二 庭
                                審 判 長 法  官      陳  石  獅
                                         法  官      鄭  淑  貞
                                         法  官      彭  鳳  至
                                         法  官      高  啟  燦
                                         法  官      黃  合  文
右  正  本  證  明  與  原  本  無  異
                                         法院書記官  蘇  金  全
中    華    民    國      九十      年      十二      月    二十八      日


司法院資訊處製作；財團法人民間司法改革基金會備份。
